【裁判字號】    96,易,774
【裁判日期】    971216
【裁判案由】    詐欺
【裁判全文】
臺灣桃園地方法院刑事判決               96年度易字第774號
公  訴  人  臺灣桃園地方法院檢察署檢察官
被      告  己○○
上列被告因詐欺案件，經檢察官提起公訴（九十六年度偵緝字第
一○三號），本院判決如下：
    主    文
己○○無罪。
    理    由
壹、公訴意旨略以：被告己○○意圖為自己不法之所有，基於詐
    欺之概括犯意，明知已無清償資力，竟自民國九十四年六月
    十四日起至九十四年十二月二十七日止，在桃園縣桃園市○○路○段一四三號三樓，陸續向碤潤實業有限公司（下稱碤
    潤公司）負責人即告訴人丁○○訂購機油產品六批，總價合
    計新臺幣（下同）四萬七千二百三十元，致丁○○陷於錯誤
    ，如數交付機油，且被告另自九十四年十一月四日起至同年
    十二月三十日止，在上址利用積欠上述貨款機會，明知附表
    所示各張發票人為威麒有限公司（下稱威麒公司）或崴旭科
    技股份有限公司（下稱崴旭公司）等七張支票均為空頭支票
    （俗稱芭樂票），總金額達二百三十九萬五千九百二十元，
    竟於其中面額為十八萬九千四百元及十六萬七千四百元之支
    票背書後，交予告訴人清償上述貨款，復要求告訴人將面額
    尚餘二百三十四萬八千六百元，先扣除二分半利息折換現金
    予被告，令告訴人不疑有他，如數交付現金予被告。嗣告訴
    人屆期提示上開支票，均未獲兌現，始知受騙，因認被告涉
    犯刑法第三百三十九條第一項之詐欺取財罪嫌。
貳、證據能力部分：
    查本案所引用之供述及非供述證據，經本院依法踐行調查證
    據程式，檢察官、被告均不爭執各該證據之證據能力，且亦
    查無依法應排除其證據能力之情形，是後述所引用證據之證
    據能力均無疑義，先予敘明。
、實體部分：
一、按犯罪事實應依證據認定之，無證據不得認定犯罪事實；又
    不能證明被告犯罪者，應諭知無罪之判決，刑事訴訟法第一
    百五十四條第二項、第三百零一條第一項分別定有明文。次
    按事實之認定，應憑證據，如未能發現相當證據，或證據不
    足以證明，自不能以推測或擬制之方法，以為裁判基礎；又
    所謂認定犯罪事實之證據，係指足以認定被告確有犯罪行為
    之積極證據而言，而認定犯罪事實所憑之證據，雖不以直接
    證據為限，間接證據亦包括在內，然而無論直接或間接證據
    ，其為訴訟上之證明，須於通常一般人均不致有所懷疑，而
    得確信其為真實之程度，始得據之為有罪之認定，倘其證明
    尚未達到此一程度，而有合理懷疑存在時，事實審復已就其
    心證上理由予以闡述，敘明其如何無從為有罪之確信，因而
    為無罪之判決，尚不得任意指為違法（最高法院二十九年上
    字第三一○五號、四十年台上字第八六號、七十六年台上字
    第四九八六號等判例要旨供參）。又告訴人與被告係處於對
    立地位，其提起告訴，係以使被告受刑事訴追為目的，是其
    指訴是否與事實相符，仍應調查其他證據以資審認，且不得
    以其指訴為被告犯罪之唯一證據（最高法院九十二年度台上
    字第一八七八號及八十四年度台上字第五三六八號判決意旨
    參照）。
二、公訴人認被告涉犯詐欺取財罪嫌，無非係以：被告之供述、
    告訴人丁○○之指訴、證人乙○○、丙○○、戊○○、甲○○之證詞、碤潤公司客戶交易表、銷貨單、法務部票據信用
    查詢、支票及退票理由單影本各七張為其主要之論據。然訊
    據被告堅決否認有何詐欺取財犯行，並辯稱：伊訂購機油部
    分已經交付二十萬元之支票給丁○○，該二十萬元支票已兌
    現，其背書之兩張支票係丁○○交給伊，要伊幫她兌現，伊
    換不開，其餘支票伊不清楚等語，經查：
  (一)告訴人丁○○雖指稱：被告自九十四年十月底起至同年十二
    月止，陸續拿七張支票向伊調現，其中如附表編號一、六所
    示支票係伊轉向戊○○調現，附表編號二、三、七所示支票
    三紙，均係伊轉向乙○○調現，另附表編號五所示係伊轉向
    丙○○調現等語，然綜觀證人乙○○於本院審理時結述：附
    表編號二、三、四、七所示支票四紙，均係由告訴人丁○○
    交付伊調現，當時丁○○向其表示該支票均係客票，伊先扣
    除百分之二點五利息後支付現金予丁○○，伊之前沒有見過
    被告等語（見本院卷(一)第七三至七七、一○九頁）、證人戊○○於本院審理時證稱：附表編號一、六所示支票，均係由
    丁○○持向伊調現，然如附表編號六所示支票，票面金額七
    十八萬九千二百二十元，因金額太大，伊扣掉貨款六萬零九
    百四十元後，僅給四十萬現金，當時丁○○表示該兩紙支票
    係客票，伊不知道其支票之來源，伊也沒有見過被告等詞（
    見本院卷(一)第七九至八三、一一○至一一一頁）、證人丙○○於本院審理時具結陳稱：附表編號五所示之面額三十八萬
    九千元之支票係告訴人丁○○持向伊調現，伊交付現金二十
    五萬元予丁○○，當時丁○○僅表示該紙支票係客票，並未
    說係何人之支票，伊也不知道該客票從何而來，伊之前沒有
    見過被告一情（見本院卷(一)第一一二至一一三、一一五頁）
    ，可知上開證人所為證詞，僅得證明告訴人丁○○曾持附表
    所示支票向各證人調現或抵付貨款之事實，而各該證人均未
    曾親眼目睹被告有持如附表所示各張支票向告訴人丁○○借
    款之經過，自難僅憑渠等前揭證詞，即逕為被告不利之認定
    。
  (二)告訴人丁○○於警詢時固指稱：如附表編號一支票，係被告
    持之向伊買貨，伊當時還有退差價給被告，附表編號二至七
    所示支票則是被告騙伊要支付客戶款項及發薪，現金不足，
    要向伊換現，利息是二分等詞（見臺灣桃園地方法院檢察署
    九十五年度發查字第三九二號卷第十、十一頁）、復於檢察
    官偵訊時指稱：被告於九十四年六月有向伊購買價值三萬一
    千八百七十元之貨物，於九十四年十一月有持如附表編號一
    所示支票給伊償還貨款，並將餘額改付現金給被告，九十四
    年十月底起至十二月止，被告陸續有拿附表所示面額合計二
    百三十九萬五千九百二十元之各紙支票償還其欠款，餘款部
    分雙方均約定利息二分半後，被告要求告訴人折換現金予被
    告等語（見臺灣桃園地方法院檢察署九十五年度偵字第一六
    二○三號卷第十一、十二頁、九十六年度偵緝字第一○三號
    偵查卷第二九、三○頁），嗣於九十七年四月十六日本院審
    理時又稱：票面金額共有兩百多萬，因有一部分沒辦法調這
    麼多，被告表示沒關係，有多少調多少，如附表編號一所示
    支票係被告用以抵付所積欠之貨款，中間差額伊有退現金給
    被告，但金額忘記了，如附表編號二所示支票是被告向伊調
    現，且也有說之後仍要向伊買東西，如附表編號三所示支票
    ，被告因為積欠貨款而交付，如附表編號四至七所示支票，
    均是被告持之向伊調現等詞（見本院卷(一)第五一至五七頁）
    ，嗣於九十七年十月二十九日本院審理時改稱：伊取得被告
    所交付如附表之支票，均係先向朋友周轉，並將取得調現金
    額扣除二分半到三分利息後才給被告等語（見本院卷(二)第三
    八頁），則告訴人丁○○自偵查迄至本院審理時，就其所指
    被告交付如附表各紙支票目的為清償貨款抑或持支票調現金
    周轉之陳述顯有前後不一之情形，並就其實際交付現金數額
    總數或計算利息基準亦互有出入之處，且其始終無法明確指
    述其各次實際交付予被告之現金數額或是抵付貨款債務之金
    額，而告訴人丁○○復又未能提出其確實曾交付被告現金之
    證明，實難徒憑告訴人丁○○之先後不符之瑕疵指述，遽以
    認定被告曾有向其持票借款之事實。
  (三)復參酌告訴人丁○○所提出之筆記本註記資料（見本院卷(二)
    第四二頁），然該筆記本記載均係告訴人丁○○自行註記，
    並未經由被告在其上親簽確認，就各紙支票票載日期、金額
    等明細又未詳列載明，且該筆記本記載資料之各欄其中左側
    金額部分，不僅呈現有多筆金額與下方所載金額重複之現象
    ，甚且經對照右側所載金額結果，其左側欄位上方與下方所
    載金額同為「１８５４００」部分，其兩者在右側欄位所載
    金額竟不相吻合（即分別記載為「１１５０００」、「１０
    ００００」），是該筆記本註記內容之真實性，確堪存疑。
    況該筆記本記載資料係告訴人丁○○所製作，其理當對於其
    所載內容明細知之甚稔，然經本院質之告訴人丁○○其所提
    出筆記本所註記之各項金額，與其提出之如附表各紙支票被
    告實際取得現金數額表（以下簡稱現金數額表，見本院卷(一)
    第一八八頁）內各欄記載，何以互有多處不符之情（見本院
    卷(二)第三六、三七、三八頁），惟告訴人丁○○對於筆記本
    之註記或是現金數額表之記載，均未能當庭逐一交代其究竟
    如何交付被告金錢或抵扣貨款之數額或經過，實難僅憑告訴
    人丁○○片面所為手抄紀錄或其自行陳報之現金數額表，即
    據以認定被告曾有持如附表所示支票向告訴人丁○○借款之
    情事。
  (四)又告訴人丁○○於本院審理時證述：被告係於九十四年六月
    間，已有積欠伊貨款三、四萬元，被告嗣於九十四年十月另
    持如附表編號一所示之面額十八萬九千四百元之客票給伊，
    表示用以扣除所積欠貨款，伊沒有馬上提示，後來伊即以該
    張支票支付伊積欠戊○○之貨款，經結算被告積欠金額及票
    面金額，伊就將中間差額給付現金給被告等語（見本院卷(一)
    第五○、五一頁），則倘被告果有告訴人丁○○所稱於持票
    向其調現前，即已積欠貨款三萬餘元尚未償還之情事，衡諸
    一般交易常情，告訴人丁○○因擔心貨款債權無法確實受償
    已唯恐不及，其焉有可能僅因被告提出客票，即貿然同意以
    之抵償積欠貨款，並就抵償後尚餘票面金額部分，直接折抵
    現金交付予被告？尤有甚者，告訴人丁○○曾持上開各紙支
    票分別向證人乙○○、戊○○、丙○○等人借款，既經各該
    證人證述如前，顯見告訴人丁○○本身並無大筆資金可任意
    出借予被告，其何有可能大費周章代被告持各紙支票向前開
    證人調現，而甘冒各該支票屆期一旦未能兌現，即須負有向
    各該證人清償借款或票款之交易上風險，凡此俱見告訴人丁○○指訴被告持票向其調現之經過，實與一般交易常情大相
    逕庭，殊難採取。
  (五)至告訴人丁○○所提出如附表編號一、二所示兩紙支票，固
    均經被告在其票據背面簽名（見本院卷(一)第一六一、一六五
    頁）一節，復為被告於本院審理時坦認無訛，然考諸支票背
    書之原因多端，縱非支票之執票人，亦有可能應發票人或執
    票人之要求，在該支票上背書，且告訴人丁○○於本院審理
    時所提出筆記本資料（見本院卷(二)第四二頁）註記其因取得
    上開二紙支票所給付予被告之現金分別係五萬元、九萬元，
    又與告訴人丁○○所提出現金數額表（見本院卷(一)第一八八
    頁）所載上開二紙支票分別交付被告十萬元、九萬元一情（
    見該現金數額表第一欄、第九欄所載），互核已有差異之處
    ，而告訴人丁○○就上開二紙支票究係如何調現或抵付貨款
    情形，又有前後陳述不一之情事，亦據本院認定如前（詳如
    理由欄一(二)所載），是自不能僅因該兩紙支票上有被告之簽
    名背書，即據此推認被告曾有持票向告訴人丁○○調現之事
    實，附此敘明。
  (六)公訴人另認被告交付予告訴人丁○○之附表所示各紙支票均
    係俗稱芭樂票之空頭支票一節，然經本院依職權向彰化商業
    銀行建成分行（以下簡稱彰化銀行建成分行）、聯邦商業銀
    行西湖分行（以下簡稱聯邦銀行西湖分行）及臺灣土地銀行
    萬華分行（以下簡稱土地銀行萬華分行）函查附表所示各紙
    支票之帳戶（發票人分別為威麒公司及崴旭公司）之往來使
    用情形，茲據上開銀行函覆所附往來使用明細資料（見本院
    卷(二)第四至十二頁、第十四至二十二頁、第五十三至七○頁
    ）顯示，威麒公司於彰化銀行建成分行、土地銀行萬華分行
    支票帳戶及崴旭公司於聯邦銀行西湖分行支票帳戶，分別於
    九十三年四月二十九日、八十九年三月三十日、九十三年十
    二月二十九日即已開戶使用，迄至各該紙支票退票前，曾陸
    續兌付大量支票票款，可見各該支票帳戶之往來使用期間已
    歷時有年，顯與俗稱芭樂票之甲存帳戶係利用人頭名義申請
    後，旋即於短期內大量跳票之情形有間，是縱認告訴人丁○○指稱被告曾交付附表所示支票向其借款屬實，亦難憑此認
    定被告於交付上開票據之初，其主觀上即已預先知悉各該支
    票屆期將跳票，而具有詐騙告訴人款項之意。
  (七)末查，告訴人丁○○指訴：被告於九十四年六月十四日起至
    同年十二月二十七日止，在桃園縣桃園市○○路○段一四三
    號三樓，陸續向其訂購機油產品六批，總價合計四萬七千二
    百三十元，致其陷於錯誤，如數交付機油一節。惟按民事債
    務當事人間，若有未依債務本旨履行給付之情形，在一般社
    會經驗而言，原因非一，其因不可歸責之事由無法給付，或
    因合法得對抗他造主張抗辯而拒絕給付，甚至債之關係成立
    後，始行惡意遲延給付，皆有可能，非必出於自始無意給付
    之詐欺犯罪一端；又刑事被告依法不負自證無罪之義務，苟
    無足以證明其在債之關係發生時，自始即具有不法所有意圖
    之積極證據，亦僅能令負民事之遲延給付責任，依刑事訴訟
    法第一百五十四條之規定，尚不得據此債信違反之客觀事態
    ，而推定被告自始即有詐欺取財或詐欺得利之犯意；且當事
    人間所為民事上貨物買賣交易行為，如嗣後買受人一方有未
    依約給付貨款情事，除有具體事證足資認定借貸一方於交易
    之初，主觀上自始即無意給付，而有詐取財物或取得不法利
    益之犯意外，要屬民事債務不履行責任規範範疇，尚難僅因
    買受人其嗣後有未依約履行給付貨款義務之客觀事實，而遽
    以詐欺罪責相繩。基此，本案被告曾與告訴人丁○○間從事
    貨物買賣交易係自九十二、九十三年間開始，期間交易狀況
    均屬正常，並以現金交易等情，既為告訴人丁○○於本院審
    理時證述在卷（見本院卷(一)第四九頁），足見被告於向告訴
    人丁○○購買上開貨物前，渠等間已有多次交易往來，並長
    達一年餘，且均由被告悉數給付貨款，則縱被告有告訴人所
    稱向其訂購貨物而積欠貨款之情事屬實，亦僅屬告訴人得否
    循民事上買賣契約關係請求被告履行貨款給付義務之問題，
    自不得僅因嗣後被告積欠貨款一端，據此推認其主觀上自始
    即具有詐取財物之不法所有意圖存在，是依告訴人指訴情節
    ，亦不足以憑認被告所為該當詐欺罪之主觀構成要件甚明。
  (八)綜上所述，告訴人丁○○雖指述被告曾持附表所示七紙支票
    向其借款，並向其詐取貨物等犯行，惟參酌證人乙○○、戊○○、丙○○等三人於檢察官訊問及本院審理時所為證詞，
    均僅能證明該告訴人丁○○曾持各紙支票向各該證人借款之
    事實，而無從佐證被告有何持票向告訴人丁○○借款之情事
    ；且告訴人丁○○先後指述被告所持各紙支票調現之經過，
    不僅就其實際所交付現金予被告之數額前後指述不一，復與
    交易常情相悖，顯見其指述尚有瑕疵可指，自難僅憑其單一
    指訴，即遽認被告曾有向其持票借款之事實；況附表所示各
    紙支票之帳戶均經長期往來使用，並非一經申請即於短期內
    大量跳票，則縱認被告曾持各紙支票向告訴人丁○○借款，
    亦難遽指其有何持俗稱芭樂票之支票向告訴人丁○○借款之
    情事可言，是前揭公訴意旨，容有誤會之處。至告訴人丁○○所指被告積欠其貨款部分，僅屬渠等間貨物買賣契約上貨
    款給付之民事糾葛，亦無從憑認被告有何詐取財物之不法犯
    意可言。據此，公訴人所舉之證據尚不足以證明被告確有詐
    欺取財之犯行，且本院復查無其他積極證據足資認定之，則
    本件即不能證明被告有詐欺取財罪之犯行，自無從以該罪與
    被告相繩，揆諸前開法條規定及判例意旨，應諭知被告無罪
    之判決。
據上論斷，應依刑事訴訟法第三百零一條第一項，判決如主文。
本案經檢察官鍾雅蘭到庭執行職務。
中    華    民    國    97    年    12    月    16    日
                      臺灣桃園地方法院刑事第四庭
                          審判長法  官  袁雪華
                                法  官  林宜靜
                                法  官  陳可薇
以上正本證明與原本無異。
如不服本判決應於收受判決後十日內向本院提出上訴書狀，並應
敘述具體理由。其未敘述上訴理由者，應於上訴期間屆滿後二十
日內向本院補提理由書 (均須按他造當事人之人數附繕本)。
「切勿逕送上級法院」。
                              書記官  賴佩霞
中    華    民    國    97    年    12    月    26    日
  附表：告訴人丁○○所指稱被告所持支票借款之明細
┌──┬─────┬────┬────┬────┬──────┬──────┐
│編號│ 支票號碼 │ 發票日 │ 退票日 │票面金額│  發 票 人  │  付 款 人  │
├──┼─────┼────┼────┼────┼──────┼──────┤
│ 一 │EF0000000 │94/12/30│94/12/30│189,400 │威麒有限公司│臺灣土地銀行│
│    │          │        │        │        │            │萬華分行    │
│    │          │        │        │        │            │            │
├──┼─────┼────┼────┼────┼──────┼──────┤
│ 二 │EF0000000 │94/12/31│95/01/02│167,400 │威麒有限公司│臺灣土地銀行│
│    │          │        │        │        │            │萬華分行    │
│    │          │        │        │        │            │            │
├──┼─────┼────┼────┼────┼──────┼──────┤
│ 三 │CK0000000 │94/12/31│95/01/02│185,400 │威麒有限公司│彰化商業銀行│
│    │          │        │        │        │            │建成分行    │
│    │          │        │        │        │            │            │
├──┼─────┼────┼────┼────┼──────┼──────┤
│ 四 │UA0000000 │95/01/26│95/01/26│394,500 │崴旭科技股份│聯邦商業銀行│
│    │          │        │        │        │有限公司    │西湖分行    │
│    │          │        │        │        │            │            │
├──┼─────┼────┼────┼────┼──────┼──────┤
│ 五 │UA0000000 │95/01/25│95/02/22│389,000 │崴旭科技股份│聯邦商業銀行│
│    │          │        │        │        │有限公司    │西湖分行    │
│    │          │        │        │        │            │            │
├──┼─────┼────┼────┼────┼──────┼──────┤
│ 六 │UA0000000 │95/02/10│95/02/10│789,220 │崴旭科技股份│聯邦商業銀行│
│    │          │        │        │        │有限公司    │西湖分行    │
│    │          │        │        │        │            │            │
├──┼─────┼────┼────┼────┼──────┼──────┤
│ 七 │UA0000000 │95/01/26│95/01/26│281,000 │崴旭科技股份│聯邦商業銀行│
│    │          │        │        │        │有限公司    │西湖分行    │
│    │          │        │        │        │            │            │
└──┴─────┴────┴────┴────┴──────┴──────┘


司法院資訊處製作；財團法人民間司法改革基金會備份。
